臺灣高等法院高雄分院民事判決　　　九十一年度上易字第一四一號
　　上　訴　人　交通部公路總局第三區養護工程處
　　法定代理人　乙○○
　　訴訟代理人　王伊忱律師
　　　　　　　　陳景裕律師
　　　　　　　　鄭美玲律師
　　法定代理人　甲○○
右當事人間給付工程款事件，上訴人對於中華民國九十一年五月十三日臺灣高雄地方
法院九十年度訴字第一九二八號第一審判決提起上訴，本院判決如左：
　　　主　　　文
原判決關於命上訴人給付超過新台幣伍萬壹仟玖佰壹拾元及自民國九十一年九月十三
日起至清償日止，按年息百分之五計算利息部分與該部分假執行之宣告，暨訴訟費用
（除確定部分外）之裁判，均廢棄。
右廢棄部分，被上訴人在第一審之訴及假執行之聲請均駁回。
其餘上訴駁回。
第一審（除確定部分外）及第二審訴訟費用由上訴人負擔二十分之一，餘由被上訴人
負擔。
　　　事　　　實
甲、上訴人方面：
　一、聲明：求為判決：
　　(一)原判決不利於上訴人部分廢棄。
　　(二)右廢棄部分被上訴人在第一審之訴暨假執行之聲請均駁回。
　　(三)第一、二審訴訟費用由被上訴人負擔。
　二、陳述除與原判決書記載相同者予以引用外，補稱：
　　(一)按「第二高速公路後續計劃交流道聯絡道路( 旗山終點舊台三線省道 )改善工
　　　程」( 以下稱系爭工程 )合約第十六條，明文約定：「總工期有逾期限時，每
　　　逾一日按結算金額千分之一罰款．．．」，依其文義可知：「總工期」係指承
　　　包商「實際施工所使用之總計工期」，而「期限」方為「應完工之工期」。又
　　　系爭工程合約關於「工程期限」之約定係規定於第六條第二項「工程完工期限
　　　：限於二四０日曆天內完工。」可知系爭工程合約約定之「工程期限」係指雙
　　　方約定「二四０日曆天」之全部工程完工期限，但工程有「因故延期」時，應
　　　展延之工程期限；同理，工程有因故縮短時，亦應縮短工程期限，其理至明。
　　　被上訴人僅完成部分工程，以該完成路段長度為分子，全部路段為分母，再乘
　　　以二百四十日比例計算，被上訴人已完成路段合理竣工日數為一百六十三日，
　　　加上上訴人准予展延之六十二日，得出被上訴人應竣工日期為八十七年十二月
　　　三十日，被上訴人遲延二百一十四天方完成該部分路段，逾期罰款為新台幣(
　　　以下同 ) 三百三十四萬一千七百四十七元。從而，上訴人依合約第十六條規
　　　定扣抵上開逾期罰款後，被上訴人已無工程款請求權，原判決卻認被上訴人雖
　　　僅完成部分工程，仍應以全部工程完工期限二百四十天計算逾期天數，認被上
　　　訴人僅逾期一百一十天，其認定顯已違反系爭工程合約、證據及經驗法則，實
　　　屬違法錯誤。
　　(二)本件系爭工程被上訴人有一半未完成，此部分上訴人完全未受益；已完成之一
　　　半則嚴重遲延二一四天即七個多月，此部分上訴人所受利益則嚴重減損，豈能
　　　僅以被上訴人完成一半工程，即謂上訴人受益二分之一。況，上訴人嚴重遲延
　　　致使此部分公共工程無法即時交付社會大眾使用，其因此付出之社會成本難以
　　　計數，而上訴人因系爭部分工程無法如期使用所遭受社會大眾之非難，民眾對
　　　公共工程施工效率、品質之不滿，及額外增加之管理成本等損害更為鉅大，焉
　　　能謂上訴人就已完成之一半工程，完全受益而無任何損害？是原判決僅以系爭
　　　工程已完成一半，即認上訴人受有一半利益而酌減違約金二分之一，明顯曲解
　　　最高法院四十九年台上字第八０七號及五十年台抗字第五五號判例見解，而有
　　　判決適用法規不當之違法。
　　(三)被上訴人另承攬上訴人台九線413k+160--414k+774路基路面拓寬工程，因工地
　　　安全設施缺失及管理不當，致訴外人陳忠壽騎乘機車搭載訴外人李建明行經該
　　　施工道路時，掉入施工中之坑洞受傷，被上訴人之該施工工地負責人柯志賢，
　　　因此經台灣台東地方法院依業務過失致重傷害等罪，判處有期徒刑五月，上訴
　　　人亦因此受到陳、李二人國家賠償之請求，經多次協商始達成協議，由上訴人
　　　分別賠償陳、李二人各八萬五千二百五十六元及一百一十萬五千一百二十四元
　　　，依該承攬契約第二十一條：「國家損害賠償責任：本工程如因乙方( 即被上
　　　訴人 )設置缺失，施工不良，管理不善或其他可歸責於乙方之事由，導致國家
　　　損害賠償責任時，甲方( 即上訴人 )對乙方有全部求償權。」之規定，上訴人
　　　自得向被上訴人求償上開上訴人給付予陳、李二人之國家損害賠償金。因此，
　　　退萬步言，縱認為本件被上訴人對上訴人尚有工程款債權存在，上訴人亦已以
　　　民國( 以下同)九十一年九月二日準備書狀之送達，就上訴人對被上訴人之上
　　　開國家損害賠償求償債權，與本件被上訴人之工程款債權為抵銷之意思表示，
　　　本件被上訴人之工程款債權經抵銷後亦已不存在，其請求自亦無理由。
乙、被上訴人方面：經合法通知，無正當理由未於言詞辯論期日到庭陳述，除於原審
　　之陳述外，在本院並未提出任何書狀作何聲明或陳述。
　　　理　　　由
一、本件上訴人原名交通部公路局第三區工程處，已改制為交通部公路總局第三區養
　　護工程處，其法定代理人並於九十一年四月二十日變更為乙○○，有交通部公路
　　總局第三區養護工程處九一路人力第0000000號任免遷調通知書在卷可稽
　　。乙○○聲明承受訴訟，核無不合，應予准許。
二、被上訴人經合法通知，未於言詞辯論期日到場，核無民事訴訟法第三百八十六條
    所列各款情形之一，准依上訴人之聲請為一造辯論判決。
三、被上訴人於原審起訴主張：被上訴人於八十六年十二月十二日承包系爭工程，並
　　自八十七年六月十六日陳報開工，且已完成部分工程，該部分業經上訴人於九十
　　年四月二日驗收合格，惟上訴人尚欠二百五十三萬六千四百二十七元之工程款未
　　為給付，扣除被上訴人依約應繳交瀝青混凝土品檢扣款、下腳料、保固保證金計
　　五十萬零九十七元，尚有工程款二百零三萬六千三百三十元，爰訴請上訴人給付
　　二百零三萬六千三百三十元及自九十年四月三日起至清償日止，按年息百分之五
　　計算之利息（原審判決命上訴人應給付被上訴人一百一十七萬七千四百五十元，
　　及自九十年八月七日起至清償日止按年息百分之五計算之利息，駁回被上訴人其
　　餘之訴，被上訴人就其敗訴部分未提起上訴，已告確定）。
四、上訴人則以：被上訴人遲延二百一十四天始完成系爭工程之部分工程，每日違約
　　罰款約定為一萬五千六百十五點六四元，合計應罰款三百三十四萬一千七百四十
　　七元，上訴人就上開逾期罰款主張抵銷後，被上訴人已無工程款可以請求；又被
　　上訴人另承攬上訴人台九線413k+160--414k+774路基路面拓寬工程，因工地安全
　　設施缺失及管理不當，致訴外人陳忠壽騎乘機車搭載訴外人李建明行經該施工道
　　路時，掉入施工中之坑洞受傷，上訴人因此受到陳、李二人國家賠償之請求，並
　　分別賠償陳、李二人各八萬五千二百五十六元及一百一十萬五千一百二十四元，
　　依該承攬契約第二十一條之規定，上訴人得向被上訴人求償上開上訴人給付予陳
　　、李二人之國家損害賠償金。縱被上訴人對上訴人有工程債權，上訴人主張對被
　　上訴人之上開國家損害賠償求償債權，與本件被上訴人之工程款債權為抵銷等語
　　，資為抗辯。
五、被上訴人在原審起訴主張被上訴人承包系爭工程，並已完成之部分工程，業經上
　　訴人於九十年四月二日驗收合格，上訴人尚欠款二百五十三萬六千四百二十七元
　　，惟被上訴人依約應繳交瀝青混凝土品檢扣款、下腳料、保固保證金計五十萬零
　　九十七元，經扣抵後上訴人尚應給付被上訴人工程餘款二百零三萬六千三百三十
　　元等語，為上訴人所不爭執，堪信為真實，惟上訴人以前揭情詞置辯，經查：
　(一)被上訴人主張兩造合意將合約第六條、第十六條關於「分段開工」、「分段工期
　　」、「分段逾期罰款」等規定以劃雙線刪除，足見兩造約定之「逾期違約金」係
　　完成「全部工程」之「實際施工期」逾「規定施工期」二四○日曆天時，被上訴
　　人始應給付罰款之契約，又本件被上訴人並未完成「全部工程」，兩造之權利義
　　務應依合約第十九條或第二十條處理，自與合約第十六條完成全部工程之逾期責
　　任無涉，是上訴人抗辯本件被上訴人應處以逾期罰款，顯無理由等語。惟按解釋
　　意思表示，應探求當事人之真意，不得於拘泥於所用之辭句，民法第九十八條亦
　　有明文。經查：兩造合意將合約第六條、第十六條關於「分段開工」、「分段工
　　期」、「分段逾期罰款」規定刪除一節不爭執，惟依該刪除內容觀之，係兩造就
　　系爭工程並無分段開工、訂定分段工期、分段驗收，而須依各分段工程施工之情
　　形處以違約金之約定，應無疑義；至合約第七條第一款「、、、開工後每月五日
　　及二十日各估驗一次，按已完成數量計價付款百分之九十五，其餘百分之五保留
　　至全部工程經甲方（即上訴人）正式驗收合格後一次付清」之規定，亦僅係每月
　　五日、二十日上訴人依實際施工情形進行估驗，由被上訴人取得估驗款之規定，
　　並未涉及被上訴人應於每月五日、二十日交付何分段工程，核與分段施工、分段
　　交付、分段驗收之約定無涉，是上訴人援引該約定抗辯兩造就系爭工程有分段驗
　　收之約定，洵屬無據。
　(二)另合約第十六條逾期責任雖僅有「總工期有逾期限」之約定，惟該規定所稱之「
　　總工期」是否僅指工程全部完工之施工期，抑兼指工程未能全部完工，而契約經
　　終止之情形，於文義之解釋上欠缺明確，兩造就此亦有爭執。惟承攬人本有依承
　　攬契約如期完工之義務，倘承攬人確已造成延宕工程之事實，自應負逾期之責，
　　此與承攬人最後有無完成整個工程無涉，否則承攬人若於工程進行中，若未能依
　　限完工，則可以未完成全部工程為由，解免逾期違約金之責，核與違約金約定之
　　常情不符；且參以民法第二百六十二條、第二百六十條亦有終止契約不影響損害
　　賠償請求之明文。是以，系爭工程雖經終止而未全部完工，惟倘被上訴人有逾期
　　之事實，亦有合約十六條(二)逾期罰款之適用，應無疑義。至合約第十九條、第二
　　十條則係合約終止後，如何「核實給價」、「損失補償」之規定，於解釋上並未
　　排除合約第十六條之適用，是被上訴人執此主張本件應適用合約第十九條或第二
　　十條，並無合約第十六條之適用餘地，委無足採。
　(三)又依合約第六條(二)工程期限規定，系爭工程期限須於二百四十日曆天內完工，上
　　訴人固辯稱：系爭工程全部完工期限為二百四十日曆天，惟本件被上訴人僅完成
　　部分工程，自應以被上訴人所完成路段之長度九三三．三九公尺為分子，以全部
　　路段之長度一六五三．三九公尺為分母，再乘以二百四十日比例計算，是完成該
　　路段合理之日期為一百三十六日等語。經查：系爭工程原約定工程期限二百四十
　　天，而系爭工程並無分段驗收之約定，已如前述，則被上訴人自得於該期限內排
　　定施工計畫，於該期限前完成全部工程，即無須遭處以逾期違約之罰款，而兩造
　　於原審九十年十一月三十日準備程序期日時均陳稱：本件工程係原有路面之改善
　　，該工程可分段進行施工等語，既被上訴人得就各分段工程單獨進行施工，則全
　　部工程期限與工程範圍自無成比例關係。換言之，倘上訴人自始即將系爭工程四
　　一七Ｋ＋七八○至四一八Ｋ＋五○○路段交付被上訴人施工，被上訴人自可同時
　　就該路段及四一八Ｋ＋五○○至四一九Ｋ＋四三三路段同時施工，並不因進行四
　　一七Ｋ＋七八○至四一八Ｋ＋五○○路段施工而增加施工日數；反之，亦不因未
　　進行四一七Ｋ＋七八○至四一八Ｋ＋五○○路段之施工而減少施工日數。是以，
　　上訴人抗辯應依完工比例計算，被上訴人完成四一八Ｋ＋五○○至四一九Ｋ＋四
　　三三路段合理之期限為一百三十六日等語，洵屬無據。
　(四)被上訴人另主張伊於八十八年六月一日完成部分工程申報停工，上訴人多次通知
　　被上訴人改善缺陷，被上訴人迄八十八年八月一日完成改善全部缺陷，則八十八
　　年六月一日至同年八月一日係改善缺失期間，依合約第十五條竣工覆驗(2)之約定
　　，不應處以罰款等語。經查：姑不論本條於文義解釋上，係於工程全部竣工覆驗
　　始有適用，而系爭工程並未進入全部竣工覆驗之階段，於解釋上已無該款適用之
　　餘地；況依合約第十五條規定：「、、、甲方驗收時，如發現工程與規定不符之
　　處，其可整修改善部份限期整修改善，無法整修改善部份限期拆除重做、、、驗
　　收不符之處，乙方如未依限辦理完竣，按逾期之日數每日依結算金額罰款千分之
　　一、、、」、工程投標須知補充說明第十一條規定：「工程竣工初（複）驗不合
　　規定而應予改善者，承包商應於半個月內改善完竣，如不遵限辦理視同未完工，
　　按合約規定逾期罰款、、、」，依前揭規定觀之，上訴人於驗收後得定「半個月
　　以內」期限，令被上訴人就驗收不符之處改善完竣，若仍未辦理完竣，按逾期之
　　日數每日依結算金額罰款千分之一罰款。而本件被上訴人雖於八十八年六月一日
　　向上訴人申報停工，上訴人則函覆以被上訴人尚有部分構造物未施設完成，應就
　　未施設完成部分儘速修復再報停工等語，被上訴人乃於施工修復後，復於同年八
　　月一日申報停工，並經上訴人於同月二日核准在案（有存證信函及上訴人八十八
　　年六月四日（８８）三工旗字第八八０一０五０號承附卷可稽），則上訴人於接
　　獲被上訴人八十八年六月一日申報停工信函後，係回覆以上訴人應儘速修復再報
　　停工，而非定半個月以內之期限命被上訴人修復改善，核與前揭定期改善之規定
　　不符；且上訴人係於修復後，於八十八年八月一日再度「申報停工」，則倘被上
　　訴人認八十八年六月一日已申報停工，嗣後僅係「缺失改善」之問題，為何須於
　　八十八年八月一日再度向上訴人申報停工。準此，被上訴人主張八十八年六月一
　　日至同年八月一日係改善缺失期間，不應處以罰款，尚屬無據。
　(五)系爭工程於八十七年六月十六日開工，於八十八年八月二日上訴人核准停工，自
　　八十七年六月十六日起至八十八年八月一日止共計四百十二日；另自八十八年八
　　月二日起因上訴人准予停工，至契約終止之日（無論被上訴人主張之八十九年三
　　月三十一日終止合約，或上訴人主張之於八十九年六月十六日終止合約），該期
　　間自無須計入實際施工日數，而系爭工程完工期限二百四十日，已如前述，且上
　　訴人亦自認同意延長工期六十二日，惟被上訴人實際施工日數四百十二日，是被
　　上訴人逾期一百十日（４１２─２４０─６２＝１１０），自應以此計算逾期違
　　約之罰款。上訴人抗辯被上訴人已完成路段合理竣工日數為一百六十三日，加上
    上訴人核准被上訴人公司展延日期六十二天，得出被上訴人已施工路段依約應竣
    工之日期為八十七年十二月三十日，認被上訴人逾期二百十四天云云，尚無可採
    。
六、按約定之違約金額過高者，法院得減至相當之數額，民法第二百五十二條定有明
　　文，此項規定，不論係賠償總額預定或懲罰性違約金均有適用，法院並得逕依職
　　權為之。當事人約定契約不履行之違約金過高者，法院固得以職權減至相當之數
　　額，惟是否相當仍須依一般客觀事實，社會經濟情況及當事人所受損害情形以為
　　酌定標準，而債務人已為一部履行者，亦得比照債權人所受利益減少其數額，最
　　高法院四十九年台上字第八０七號判例、五十年台抗字第五五號判例可資參照。
　　查兩造雖有被上訴人有未能如期完工，則每逾期一日按結算金額千分之一（即一
　　萬五千六百十五點六四元）罰款之約定，然參諸上開說明，本院審酌被上訴人未
　　能如期將得施作部分之公共工程交付上訴人，上訴人自須就系爭工程付出額外之
　　管理成本，且上訴人無法將路段及時交付社會大眾使用，亦可能遭受該道路使用
　　者之非難，益增民眾對公共工程施工效率、品質之不滿意程度，上訴人所受之損
　　害自屬非微，惟本件承攬工程範圍一六五三公尺，而被上訴人已完成其中九百三
　　十三公尺，換言之，被上訴人已完成全部工程約百分之五十六，本院審酌上情，
　　乃認原審關係違約金應酌減二分之一，即以每日七千八百零八元計算尚屬合理。
　　從而，上訴人得請求之違約金為八十五萬八千八百八十元（７８０８元Ⅹ１１０
　　＝８５８８８０元）。上訴人抗辯本件系爭工程被上訴人有一半未完成，此部分
    上訴人完全未受益；已完成之一半則嚴重遲延，此部分上訴人所受利益顯有減損
    ，原審認上訴人受有一半利益而酌減違約金二分之一非合理云云，亦無足取。
七、上訴人復抗辯被上訴人另承攬上訴人台九線413K+160--414K+774路基路面拓寬工
    程，因工地安全設施缺失及管理不當，致訴外人陳忠壽騎乘機車搭載訴外人李建
    明行經該施工道路時，掉入施工中之坑洞受傷，被上訴人之該施工工地負責人柯
    志賢，因此經臺灣臺東地方法院依業務過失致重傷害等罪，判處有期徒刑五月，
    上訴人亦因此受到陳、李二人國家賠償之請求，經多次協商始達成協議，由上訴
    人分別賠償陳、李二人各八萬五千二百五十六元及一百十萬五千一百二十四元，
    依該承攬契約第二十一條：「國家損害責任：本工程如因乙方（即被上訴人）設
    置缺失，施工不良，管理不善或其他可歸責於乙方之事由，導致國家損害賠償責
    任時，甲方（即上訴人）對乙方有全部求償權。」之規定，上訴人自得向被上訴
    人求償上開上訴人給付予陳、李二人之國家損害賠償金。已據上訴人提出工程合
　　約，臺灣臺東地方法院九十年度交易字第一二號刑事判決，陳忠壽、李建明國家
　　賠償請求書、協議記錄、協議書收據等影本在卷可稽，被上訴人亦未到場爭執，
　　堪信為真實，上訴人聲明以九十一年九月二日準備書狀繕本之送達（已於九十一
　　年九月十二日送達），就上訴人對被上訴人之上開國家損害賠償求償債權一百十
　　九萬零三百八十元，與本件被上訴人之工程款債權為抵銷之意思表示，而主張抵
　　銷一百十九萬零三百八十元，為有理由。
八、綜上所述，上訴人尚有工程尾款二百五十三萬六千四百二十七元未給付，扣除被
　　上訴人應給付上訴人瀝青混凝土品檢扣款、下腳料、保固保證金計五十萬零九十
　　七元，上訴人尚應給付被上訴人工程餘款二百零三萬六千三百三十元，惟扣除被
　　上訴人違約罰款八十五萬八千八百八十元，被上訴人尚應給付被上訴人一百十七
　　萬七千四百五十元，及原審判決自起訴狀繕本送達之翌日即九十年八月七日起至
　　清償日止，按年息百分之五計算之利息，但經上訴人主張抵銷一百十九萬零三百
　　八十元後（先抵銷利息，再抵銷原本債權，利息算至抵銷日為六四八四０元，
                        00
    0000000元×0.05×1      ＝64840元）。被上訴人所得請求之工程款為五萬一千
                        365
　　九百十元，從而被上訴人請求上訴人給付五萬一千九百十元及自九十一年九月十
    三日（上訴人主張抵銷之翌日）起至清償日止，按年息百分之五計算之利息之範
    圍內者為有理由，應予准許，逾此部分之請求為無理由。原審所命給付於上開五
    萬一千九百十元及自九十一年九月十三日起算之法定遲延利息之範圍內為上訴人
    敗訴之判決，核無不當，上訴論旨，求為廢棄原判此部分，應屬無理由，應予以
    駁回，至超過部分，原審為上訴人敗訴判決，即有未合，上訴論旨，求為廢棄，
    為有理由，應由本院就此部分連同假執行之宣告予以廢棄，並駁回被上訴人此部
    分在第一審之訴及假執行之聲請。
九、據上論結，本件上訴為一部有理由，一部無理由，應依民事訴訟法第四百四十九
    條第一項、第四百五十條、第四百六十三條、第三百八十五條第一項前段、第七
    十九條但書，判決如主文。
中　　華　　民　　國　　　　九十一　　　年　　　十　 　 月　　 三十　　 日
　　　　　　　　　　　　　　　　　　　臺灣高等法院高雄分院民事第三庭
~B1審判長法官　張國彬
~B2法　　　官　鄭月霞
~B3法　　　官　張明振
右為正本係照原本作成。
不得上訴。
中　　華　　民　　國　　　　九十一　　　年　　 十一 　　月　　　一　　　日
~B法院書記官　劉博文
　　　　　　　　　　　　　　　　　　　　　　　　　　　　　　　　　　　　Ｈ
